【裁判字號】    98,簡上,67
【裁判日期】    980604
【裁判案由】    損害賠償
【裁判全文】
臺灣臺北地方法院民事判決              98年度簡上字第67號
上  訴  人  乙○○
            丙○○
            丁○○
兼      上
訴訟代理人  戊○○
被上訴  人  臺北市軍功國民住宅社區管理委員會
法定代理人  楊洪生
訴訟代理人  朱正剛律師
上列當事人間請求損害賠償等事件，上訴人對於中華民國97年12
月3 日本院新店簡易庭97年度店簡字第1600號第一審判決提起上
訴，經本院於98年5 月14日言詞辯論終結，判決如下：
    主      文
上訴駁回。
第二審訴訟費用由上訴人負擔。
    事實及理由
壹、程序部分：
一、按於第二審程序，訴之變更或追加，非經他造同意，不得為
    之；但第255 條第1 項第2 款至第6 款情形，不在此限，民
    事訴訟法第446 條定有明文。而依同法第255 條第1 項第2
    款規定，請求之基礎事實同一者，不在前述訴之追加禁止之
    範圍，所謂請求之基礎事實同一者，係指變更或追加之訴與
    原訴之主要爭點有其共同性，各請求利益之主張在社會生活
    上可認為同一或關連，而就原請求之訴訟及證據資料，於審
    理繼續進行在相當程度範圍內具有同一性或一體性，得期待
    於後請求之審理予以利用，俾先後兩請求在同一程序得加以
    解決，避免重複審理，進而為統一解決紛爭者。本件上訴人
    於原審依公寓大廈管理條例第10條、第11條規定，請求被上
    訴人給付共有部分修繕費新臺幣（下同）185,000 元，嗣於
    第二審追加無因管理法律關係，請求被上訴人給付上開金額
    ，揆諸前揭條文意旨，二者請求之基礎事實尚屬同一，自應
    准許之。
二、被上訴人臺北市軍功國民住宅社區管理委員會之法定代理人
    原為甲○○，於本院繫屬中變更為楊洪生，業據提出第二屆
    第三次臨時會議紀錄、社區管理委員會申請報備書等件影本
    為證，並經其聲明承受訴訟（見本院卷第82-84 頁），核無
    不合，應予准許。
貳、實體部分：
一、上訴人起訴主張：渠等共有之臺北市○○區○○段四小段39
    3 建號即門牌號碼臺北市○○區○○路53巷4 號7 樓房屋（
    下稱系爭房屋）屋頂於民國92年底漏水，曾於93年1 月間委
    託中碇防水工程有限公司（下稱中碇公司）施作防水工程，
    嗣於94年底臥室又有漏水情形，再請中碇公司進行修復，惟
    至96年初漏水情況異常嚴重，渠等遂於96年底請求被上訴人
    協助修繕，詎遭被上訴人以經費不足拒絕，為免損害擴大，
    渠等先行於97年7 月22日委託永欣安泰企業有限公司（下稱
    永欣安泰公司）修繕系爭房屋漏水部分，共計支出修理費用
    185,000 元。依公寓大廈管理條例第10條第2 項、第11條第
    1 項、第2 項規定，共用部分之一般修繕或重大修繕，其費
    用應由公共基金支付或由區分所有權人按其共有之應有部分
    比例分擔，被上訴人以臺北市軍功國民住宅社區住戶規約（
    下稱系爭規約）第15條約定，樓頂平臺防水修繕費用每戶補
    助43,000元且以一次為限，拒絕分擔，顯然違反上開規定，
    應屬無效。由於所代為修復部分屬區分所有權人所共有，渠
    等未受委任，並無義務，而為被上訴人管理事務，管理行為
    復有利於被上訴人，且不違反被上訴人明示或可得推知之意
    思，支付之費用亦為必要或有益於被上訴人，爰依公寓大廈
    管理條例第10條第2 項及無因管理之法律關係提起本件訴訟
    。並聲明：被上訴人應給付185,000 元。
二、被上訴人則以：系爭社區原係臺北市政府興建國民住宅，社
    區全體區分所有權人於97年7 月19日依公寓大廈管理條例訂
    定「臺北市軍功國民住宅社區住戶規約」，依規約第6 條成
    立管委會並聲請報備通過在案，惟管理基金尚未撥付，依國
    民住宅條例（下稱國宅條例）第18條之1 第3 項，國宅基金
    未提撥前仍依國宅條例辦理，是上訴人請求對象應為臺北市
    政府都市發展局。復依公寓大廈管理條例第10條第2 項可知
    ，有關公寓大廈共有部分修繕費用分擔，得依規約約定方式
    分擔，而依系爭住戶規約第15條約定：「共用部分之修繕費
    用，由管理委員會為之，惟樓頂平臺之防水修繕費用依社區
    財務狀況衡量僅能依例轉型前每戶補助43,000元，以一次為
    限，尚未申請補助者仍可繼續申請補助；轉型後樓頂平臺防
    水每戶再補助20,000元，以一次為限。外牆面之防水修繕費
    用由各樓層之區分所有權人負擔之，公共基金不足時，由區
    分所有權人按其共有之應有部分比例分擔之。但修繕費用係
    因可歸責於區分所有權人或住戶之事由所致者，由該區分所
    有權人或住戶負擔。」則上訴人已於92年12月底因屋頂平臺
    漏水而領取管委會提供補助款43,000元，於93年1 月18日委
    託中碇公司進行修繕，上訴人復於4 年後請求伊給付此部分
    修繕費用，顯係無理。縱認本件應依公寓大廈管理條例辦理
    而非依住戶規約，依上開條例第11條第1 項規定及內政部「
    規約範本」第12條，本件屬重大修繕須經區分所有權人會議
    決之，上訴人自行修繕之費用，不得要求管理委員會支付。
    且否認系爭房屋有漏水情況，即使有漏水也沒有必要全面打
    除舊有防水層而重新施作之必要等語置辯。並聲明：原告之
    訴駁回。
三、原審為上訴人敗訴之判決，上訴人不服，提起上訴到院，聲
    明為：
    (一)原判決廢棄。
    (二)被上訴人應給付185,000元。
    被上訴人則聲明：上訴駁回。
四、兩造不爭執之事項：
(一)、上訴人丁○○、丙○○、乙○○、戊○○公同共有坐落在文
    山區○○段○○段610 地號上之393 建號即門牌號碼臺北市
    文山區○○路53巷4 號7 樓房屋，有臺北市建物登記第二類
    謄本在卷可稽（見原審卷第69頁）。
(二)、被上訴人前依臺北市軍功國民住宅社區住戶規約第15條，委
    由中碇公司修繕上訴人系爭房屋頂樓漏水情形，支出43,000
    元，保固期間自93年1 月18日至95年1 月17日，有卷附社區
    管理委員會第九屆第四次維修專案小組會議紀錄、92年12月
    31日軍功國宅社區管理委員會（92）軍功字第1231號函、93
    年1 月18日中碇公司切結函文、軍功國宅社區維修補助款計
    價表、93年1 月17日管委會驗收紀錄等件影本附卷可稽（見
    原審卷第59-66 頁）。
(三)、上訴人於97年7 月22日自行委託永欣安泰公司就系爭房屋頂
    樓漏水問題進行修繕，並支付修繕費185,000 元，有戊○○
    匯款永欣安泰公司之郵政跨行匯款申請書、防水工程請款單
    、上訴人與永欣安泰公司間之防水工程施作與保固證明切結
    書等件在案可稽（見原審卷第83-85頁）
五、兩造爭執之要點：
(一)、本件上訴人以被上訴人為請求修繕費用之對象，有無理由？
(二)、上訴人是否得依據公寓大廈管理條例第10條第2 項規定，請
    求被上訴人給付系爭房屋屋頂平臺修繕費用？
(三)、上訴人是否得依據無因管理之法律關係，請求被上訴人給付
    所支付之費用？
    茲就兩造爭點及本院得心證之理由分述如下：
(一)、本件上訴人以被上訴人為請求修繕費用之對象，有無理由？
 1、按國民住宅管理維護基金未提撥前，第一項國民住宅社區之
    管理維護，仍依本條例中華民國94年1月4日修正之條文施行
    前之規定辦理。國民住宅條例第18條第3 項固有明文。又直
    轄市及縣（市）國民住宅主管機關為執行本辦法所定國民住
    宅社區管理維護事項，得視實際需要訂定補充規定。國民住
    宅社區管理維護辦法第11條定有明文。委員會經發展局之委
    託，得辦理國宅社區公用部分及社區設施（備）之檢修、維
    護事項。國民住宅社區管理維護辦法臺北市補充規定第13條
    第1 項第1 款亦有明文。基於特別規定優先適用於普通規定
    原則，國民住宅社區管理維護辦法臺北市補充規定第13條之
    特別規定應優先適用，縱使國宅基金尚未撥付，亦不影響發
    展局委託管委會處理相關事務之管理權限及範圍。
 2、被上訴人雖以：系爭管委會於國宅基金未提撥前仍依國宅條
    例辦理，是上訴人請求對象應為臺北市政府都市發展局云云
    置辯；惟按系爭管委會經國宅處之委託管理國宅公用部分社
    區設施（備）之檢修維護事項，有臺北市軍功國民住宅社區
    管理委員會組織章程暨議事規則第23條定有明文（見原審卷
    第135 頁），復觀諸臺北市政府都市發展局97年10月9 日書
    函記載：「……，有關貴社區之管理維護工作，已於民國84
    年間依規定委由貴社區管理委員會負責管理維護，相關維護
    費用均依規定程序由委員會報請本局核定撥付在案。」等語
    可自明（見原審卷第106 頁），則系爭管委會既經臺北市政
    府都市發展局國宅處委託管理前開事務，亦定期向系爭社區
    收取管理費用及實際運作行之有年，自有對委託事務負管理
    之責，亦即本件上訴人以被上訴人為系爭修繕費用之請求對
    象，尚無不合。
(二)、上訴人是否得依據公寓大廈管理條例第10條第2 項規定，請
    求被上訴人給付系爭房屋屋頂平臺修繕費用？
 1、上訴人主張系爭屋頂平臺已為修繕，修繕費用為185,000 元
    並已支付，業據提出郵政跨行匯款申請書、防水工程請款單
    及修繕現場照片等件為憑，復經永欣安泰公司之負責人即證
    人蕭國明到庭具結證稱：「……七樓頂樓平臺防水層整個面
    都風化破損，後來原告（指上訴人）整修工程都是我做的，
    將舊的水泥沙層除去作兩層的防水毯，最上面加水泥沙保護
    層，費用總計拾捌萬五千元，是從九十七年七月十四日開始
    施工至七月二十日完工……」等語明確在卷（見原審卷第10
    0-10 3頁），是依上訴人所提證據，足認系爭房屋頂平臺確
    有漏水情形，修繕費用係由上訴人支付等情。
 2、按共用部分、約定共用部分之修繕、管理、維護，由管理負
    責人或管理委員會為之。其費用由公共基金支付或由區分所
    有權人按其共有之應有部分比例分擔之。但修繕費係因可歸
    責於區分所有權人或住戶之事由所致者，由該區分所有權人
    或住戶負擔。其費用若區分所有權人會議或規約另有規定者
    ，從其規定。同條例第10條第2 項復有明文。依據該條例第
    10條第2 項文義解釋，公寓大廈社區公用部分之修繕由管委
    會為之，惟費用之分擔如有區分所有權人會議決議，或規約
    另有規定，應優先從其決議或規定。
 3、查系爭住戶規約由全體區分所有權人於97年7 月19日依公寓
    大廈管理條例訂定完成，有臺北市軍功國民住宅社區住戶規
    約在卷可稽（見原審卷第49-58 頁），為兩造所不爭，應可
    堪認為真實。觀以系爭住戶規約第15條約定：「共用部分之
    修繕費用，由管理委員會為之。惟樓頂平臺之防水修繕費用
    依社區財務狀況衡量僅能依例轉型前每戶補助43,000元，以
    一次為限，尚未申請補助者仍可繼續申請補助；轉型後樓頂
    平臺防水每戶再補助20,000元，以一次為限。外牆面之防水
    修繕費用由各樓層之區分所有權人負擔之，公共基金不足時
    ，由區分所有權人按其共有之應有部分比例分擔之。但修繕
    費用係因可歸責於區分所有權人或住戶之事由所致者，由該
    區分所有權人或住戶負擔。」等文字，以及系爭管委會97年
    4 月2 日（97）軍功字第402 號函載明：「……二、本軍功
    社區自84年前國宅處，將維護社區之工作移交於軍功社區管
    理委員會，已編列508 萬元之維修補助款，其中用於頂樓住
    戶樓頂防水之工程補助款，每戶為43,000元，一次為限，24
    戶總計金額達103 萬元，為508 萬元之20% 。……四、本會
    於96年6 月起，已著手討論國宅社區轉型適用公寓大廈管理
    條例，亦注意到全體頂樓住戶樓頂防水工程之重要性，因此
    在社區規約草約中已再增列補助一次20,000元。」等語（見
    本院卷第11頁），可知被上訴人申請報備成立時，所附住戶
    規約係依照區分所有權人會議決議，是關於系爭社區樓頂平
    臺之防水修繕費用自應由該社區之住戶規約決定。
 4、上訴人雖主張：住戶規約第15條牴觸法律，且有對頂樓住戶
    顯不公平之情形，不得以此拘束其權益云云；惟按公寓大廈
    管理條例係民事法規中之特別法規，而民法則為普通法規，
    依特別法優先適用於普通法之原則，本件應優先適用公寓大
    廈管理條例之規定，而於公寓大廈管理條例未有規定時，則
    當然有民法之適用。又區分所有權人會議之決議，除規約另
    有規定外，應有區分所有權人三分之二以上及其區分所有權
    比例合計三分之二以上出席，以出席人數四分之三以上及其
    區分所有權比例占出席人數區分所有權四分之三以上之同意
    行之。公寓大廈管理條例第31條定有明文。住戶規約係由多
    數人即區分所有權人為一致的目的而作成，屬法律行為中之
    共同行為，在效力上，依據民法上私法自治原則，只要規約
    內容不牴觸法律的強制、禁止規定，或有違背公共秩序、善
    良風俗之情形，皆為有效。而為避免部分不同意或未參與規
    約訂定者不負擔規約義務，但卻仍享受規約之利益，久之更
    影響其他區分所有權人遵守規約之意願，故於該條例中賦予
    各區分所有權人遵守住戶規章和區分所有權人會議決議事項
    之義務，而無須得個別之同意，遂規定規約之訂定方式採多
    數決而非一致決。而系爭住戶規約第15條內容，就樓頂平臺
    及外牆面之防水修繕費用為特別約定，顯係為兼顧區分所有
    權人維護對屋頂平臺與其他公共設施之負擔（如共同正門、
    通道、走廊、樓梯間、電梯間、大水管、大排污管、屋項水
    塔、大樓天線、空調設備、防火設備、消防設備等），以及
    社區財務預算之情況，尚難謂有何違背法律之處，衡以一般
    專有部分之樓地板漏水之情形，其維修費用僅由樓地板上下
    方之區分所有權人共同負擔，但修繕費係因可歸責於區分所
    有權人之事由所致者，由該區分所有權人負擔（參見公寓大
    廈管理條例第12條），則社區公寓大廈屋頂平臺雖屬共用部
    分，惟亦為上訴人所有系爭房屋之天花板且為專有，如有房
    屋天花板漏水情形，而由其負擔部分修繕費，亦難謂對頂樓
    住戶顯不公平之情形，縱上訴人不同意該規約內容，於規約
    無違反前揭規定之情形下，亦有共同遵守規約之義務，從而
    上訴人依據公寓大廈管理條例第10條第2 項規定，請求被上
    訴人給付系爭房屋屋頂平臺修繕費用，於法無據。
(三)、上訴人是否得依據無因管理之法律關係，請求被上訴人給付
    所支付之費用？
 1、按未受委任，並無義務，而為他人管理事務者，其管理應依
    本人明示或可得推知之意思，以有利於本人之方法為之。又
    管理人開始管理時，以能通知為限，應即通知本人。如無急
    迫之情事，應俟本人之指示。民法第172 條、第173 條第1
    項分別定有明文。又依公寓大廈管理條例第11條規定，共用
    部分之重大修繕或改良，應依區分所有權人會議之議決為之
    。上訴人就屋頂漏水自費進行修繕，支出金額為185,000 元
    等情，已如前述。而上訴人未依法踐行前述區分所有權人會
    議程序，為其等到庭所不否認，系爭房屋層數登記為七層，
    系爭屋頂平臺共同使用者應為臺北市○○區○○路53巷4號7
    樓房屋一至七樓（全樓層）之住戶，有建物登記簿謄本在卷
    可按，即該等事務應由系爭建物七戶即上訴人及其他樓層屋
    主共同負擔，上訴人對被上訴人主張管理事務，實際上應指
    全體區分所有權人，而系爭社區內計有160 戶，係由2 個不
    同建築基地即582 及610 地號組成，有臺北市政府工務局使
    用執照在卷可參，上訴人顯對不屬於同棟之其餘住戶主張管
    理屋頂漏水事務，且由其等平均分攤費用，自不可採。
 2、復據前述證人即永欣安泰公司負責人蕭國明到庭具結證稱：
    「……本件施工的防水設施的方式和其他屋頂平臺的防水方
    式多一層，因為我們都作兩層，增加我們的信用度，會多增
    加一層的費用，一層伍萬元，二層八萬七千元。」等語（見
    原審卷第101 頁），可知上訴人委託其施作之防水工法較一
    般施作者多一層防水毯，施作第二層之工程款亦顯高於僅施
    作第一層之價格，系爭房屋樓頂雖為大樓住戶共有，惟上訴
    人為系爭房屋住戶，修繕屋頂所受之利益亦較他住戶大，上
    訴人施工前非但未曾事先會同被上訴人之幹部或專業人員加
    以勘查後再行發包，施工完成後亦未會同被上訴人方面人員
    參與鑑定驗收，則是否有施作二層防水毯，支出高達185,00
    0 元工程款之必要，亦非無疑，尚難僅憑前述請款單之內容
    ，而遽行判斷其所施作之項目及標的，確實全屬應由被上訴
    人負責維護修繕之公共設施，應認上訴人未能完全舉證所墊
    付前揭修繕費用，係為他人管理事務支出之必要性，則其等
    依據無因管理之法律關係，請求被上訴人給付，應屬無據。
六、綜上所述，上訴人依公寓大廈管理條例及無因管理之法律關
    係，請求被上訴人給付上訴人185,000 元，為無理由，應予
    駁回。原審為上訴人敗訴之判決，理由雖有不同，惟結論並
    無二致，仍應予以維持。上訴意旨仍執前詞，求予廢棄改判
    ，為無理由，應予駁回上訴。
七、因本件事證已臻明確，兩造其餘主張陳述及所提之證據，經
    本院斟酌後，認與判決結果不生影響，均毋庸再予論述，附
    此敘明。
八、據上論結，本件上訴為無理由，依民事訴訟法第436 條之1
    第3 項、第449 條第1 項、第78條，判決如主文。
中    華    民    國    98    年    6     月    4     日
        民事第四庭        審判長法  官  周祖民
                                法  官  匡  偉
                                法  官  鄧德倩
以上正本係照原本作成。
本判決不得上訴。
中    華    民    國    98    年    6     月    4     日
                                書記官  林孔華


司法院資訊處製作；財團法人民間司法改革基金會備份。
